臺灣高等法院民事判決
                                   110年度勞上易字第58號
上  訴  人  台灣電力股份有限公司

法定代理人  楊偉甫  
訴訟代理人  趙偉程律師
被上訴人    廖文苑  
            呂彥勳  
            黃文俊  
            林正宗  
            廖文瑞  
            邱坤德  
共      同
訴訟代理人  葉錦郎律師
上列當事人間請求給付退休金差額事件，上訴人對於中華民國11
0年2月26日臺灣臺北地方法院110年度勞訴字第42號第一審判決
提起上訴，本院於110年8月17日言詞辯論終結，判決如下：
    主      文
上訴駁回。
第二審訴訟費用由上訴人負擔。
    事實及理由
一、被上訴人主張：伊等均曾任職於上訴人所屬第二核能發電廠
    員工，退休前工作職稱，被上訴人廖文苑、呂彥勳為保健物
    理員，被上訴人黃文俊、林正宗、廖文瑞為電機運轉員，被
    上訴人邱坤德為機械技術員（下各稱其姓名，合則稱被上訴
    人等6人），均為上訴人之僱用人員，屬勞動基準法（下稱
    勞基法）之勞工，並均已自附表「退休日期」欄所示之日期
    退休。伊等受僱於上訴人期間所從事的工作性質，係採全天
    候24小時，按日班、小夜班及大夜班之三班制輪流作業，日
    班為上午8時至下午4時，小夜班為下午4時至深夜12時，大
    夜班為深夜12時至翌日上午8時，各班工作性質均相同，僅
    服勤時間不同。上訴人均按伊等輪值大、小夜班而分別發給
    新臺幣（下同）400元、250元夜點費（下合稱系爭夜點費）
　　，而系爭夜點費係由實際到班輪值大、小夜班之人員領取，
    若有調職代班或請假，則歸代班人領取，顯與勞工提供勞務
    行為有對價關係，且為上訴人於固定常態工作中可得支領之
    給與，屬經常性給付，應為平均工資之一部。詎上訴人於核
    發伊等之退休金時，均未將系爭夜點費納入平均工資據以計
    算退休金，上訴人自應補給退休金之差額。爰依臺灣省工廠
    工人退休規則（下稱系爭退休規則）第9條第1款、勞基法第
    84條之2、第55條第1項、第3項規定提起本件訴訟。並聲明
　　：上訴人應分別給付被上訴人等6人各如附表「應補發退休
    金」欄所示金額，及各自如附表「利息起算日」欄所示之日
    起至清償日止，按週年利率5％計算之利息（原審判命上訴人
    如數給付，上訴人聲明不服，提起上訴）。並答辯聲明：上
    訴駁回。
二、上訴人則以：系爭夜點費之發放制度從日治時期即已設立，
    早於42年對三班制各發變電所深夜值班人員即有發給「午夜
    點心費」，系爭夜點費原係以發放食品方式為之，該發放食
    品方式，於民國（下同）64年間，因見發放食品須檢附收據
    報銷等手續繁瑣，故改以發放現款方式代之。伊並於80年間
    明文規範初夜及深夜點心費之報支條件，值班員工必須於20
    至24時出勤2小時以上始能報支領取初夜點心費；必須於0至
    6時出勤2小時以上始能報支領取深夜點心費，且值班連跨初
    夜及深夜者，僅能報支深夜點心費，不得同時報支初夜及深
    夜點心費，足徵系爭夜點費本係為支給值夜班人員之餐食，
    其後基於作業面考量方改以現款方式發放。是系爭夜點費發
    給之性質為餐食、點心費之福利措施，非值班人員提供勞務
    給付之對價。又伊發給之系爭夜點費係按輪值次數1個月結
    算1次，並非每月固定支付一定金額，且不論輪值2小時、4
    小時或8小時，均係報支1次夜點費，不因工作時間延長而有
    所增加，亦不論值班者之職級、薪給數額、工作内容等差異
　　，一律支給相同數額之夜點費，即不因員工作業種類及其工
    作複雜性、經驗、學歷、智力、技能、勞心度、勞力度、年
    資、職級之不同而有差異，此亦合乎行政院勞工委員會（現
    改制為勞動部，下稱勞委會）94年6月20日勞動2字第094003
　　2710號函令所揭示「事業單位發給之夜點費如係雇主為體恤
    夜間輪班工作之勞工，給與購買點心之用……則非屬該法所稱
    之工資」之意旨。是系爭夜點費顯係恩惠性給與，而非勞務
    之對價，不屬於勞基法所規定之工資範疇。另依國營事業管
    理法第14條、第33條之規定，伊係實施單一薪給制之經濟部
    所屬國營事業，所屬人員工資性質給與之認定，均係依照行
    政院及經濟部相關規定辦理，伊所屬人員從事工作之報酬業
    於所支領之基本薪給充分反映，系爭夜點費自始即係恩惠性
    、獎勵性之單方額外給與，非屬工資範疇，亦非經濟部頒訂
    經濟部所屬事業人員退休撫卹及資遣辦法（下稱系爭退撫辦
    法）規定所得列計平均工資之項目，且經濟部所屬事業人員
    退休撫卹及資遣辦法作業手冊（下稱系爭退撫辦法作業手冊
    ）已明確規定計算平均工資之經常性給與，除單一薪給、延
    長工作時間工資（超時工作報酬、加班費均屬之）及經經濟
    部核定准併入平均工資計算之經常性給與者外，其餘項目不
    予列入平均工資計算。系爭夜點費並不符合上開範圍，且未
    經經濟部核定准予列入，自不得列入平均工資之計算。況經
    濟部96年5月17日經營字第09602605480號函亦重申伊發給之
    初、深夜點心費係屬體恤、慰勞及鼓勵員工性質，不得列入
    平均工資計算之項目。退步言，縱認系爭夜點費屬工資之一
    部，惟依勞基法第84條之2規定，被上訴人等6人於勞基法施
    行前之年資，關於退休金之平均工資計算，應依當時之相關
    規定，而94年6月14日以前勞基法施行細則明文將夜點費排
    除於工資範疇，故被上訴人等6人於勞基法施行前有關退休
    金之計算，不應包括系爭夜點費，至多僅在勞基法施行後之
    年資始得列入，且依系爭夜點費之結構，亦僅應以「加發部
    分」（即初夜點心費每次175元、深夜點心費每次250元）為
    限列入平均工資計算退休金等語，資為抗辯。並上訴聲明：
    ㈠原判決廢棄。㈡被上訴人在第一審之訴駁回。
三、本件被上訴人等6人主張伊等分別自如附表「服務年資起算
    日期」欄所示日期起受僱於上訴人，均屬勞基法之勞工，嗣
    各於如附表「退休日期」欄所示日期退休，伊等依勞基法施
    行前後之工作年資所計算之退休金基數各如附表「退休金基
    數」欄所示，退休前3個月、6個月領取之平均夜點費如附表
    「平均夜點費」欄所示金額。上訴人係採24小時全天連續作
    業，分為日班、小夜班、大夜班輪班作業，各班工作性質相
    同、服勤時間不同，伊等之工作均需輪班，上訴人發給系爭
    夜點費，係由實際到班輪值之人員領取，若有代班或請假，
    則歸實際代班人員領取；而自77年7月起，另加發夜點費，
    分成「一般初夜點心費」、「加發初夜點心費」、「一般深
    夜點心費」、「加發深夜點心費」。自92年1月1日起，發給
    輪值小夜班人員之一般初夜點心費為75元、加發初夜點心費
    為175元，初夜點心費合計每次250元；發給輪值大夜班人員
    之一般深夜點心費為150元、加發深夜點心費為250元，深夜
    點心費合計每次400元。夜點費每人每日金額相同，不因員
    工作業種類、年資、職級等而有差異。另非輪值人員於夜間
    出勤亦得領取一般初夜點心費75元及一般深夜點心費150元
    等情，上訴人並不爭執，復有被上訴人等6人之退休金核算
    說明表、退休前6個月之夜點費及退休前3個月與退休前6個
    月平均夜點費表，及上訴人公司夜點費歷次調整情形在卷可
    稽（見原審卷第25頁至第36頁，本院卷第99頁）。是被上訴
    人等6人前開主張之事實，堪信為真實可採。
四、被上訴人等6人另主張伊等各於附表「退休日期」欄所示之
    日退休，惟上訴人於核發伊等退休金時，均未將屬工資一部
    分之系爭夜點費納入平均工資範圍內據以計算退休金。爰依
    勞基法第55條第1項、第3項、第84條之2，系爭退休規則第9
    條第1款之規定，請求上訴人應分別給付如附表「應補發之
    退休金」欄所示金額予被上訴人等6人等語；上訴人則以前
    開各詞置辯。是本件應審究者厥為：㈠系爭夜點費是否屬於
    勞基法第2條第3款規定之工資？㈡被上訴人等6人主張於退休
    前所領取之系爭夜點費應納入退休平均工資計算，請求上訴
    人給付如附表「應補發之退休金」欄所示之金額，及自「
　　利息起算日」欄所示之日起算之遲延利息，有無理由？
五、得心證之理由：
  ㈠系爭夜點費是否屬於勞基法第2條第3款規定之工資？
    按勞工係受雇主僱用從事工作獲致工資者；而工資謂勞工因
    工作而獲得之報酬，包括工資、薪金及按計時、計日、計月
　　、計件以現金或實物等方式給與之獎金、津貼及其他任何名
    義之經常性給與均屬之。勞基法第2條第1款、第3款分別定
    有明文。是工資係勞工勞動之報酬對價且為經常性之給與。
    所謂經常性之給與，只要在一般情形下經常可以領得之給付
    即屬之，舉凡某種給與係屬工作上之報酬，在制度上有經常
    性者，均得列入平均工資以之計算退休金。故勞工因工作所
    得之報酬，倘符合「勞務對價性」及「給與經常性」二項要
    件時，依法即應認定為工資。判斷某項給付是否具「勞務對
    價性」及「給與經常性」，應依一般社會之通常觀念為之，
    其給付名稱為何，尚非所問。是以雇主依勞動契約、工作規
    則或團體協約之約定，對勞工提供之勞務反覆應為之給與，
    乃雇主在訂立勞動契約或制定工作規則或簽立團體協約前已
    經評量之勞動成本，無論其名義為何，如在制度上通常屬勞
    工提供勞務，並在時間上可經常性取得之對價（報酬），即
    具工資之性質而應納入平均工資之計算基礎（最高法院100
    年度台上字第801號民事判決意旨同此見解）。準此，倘系
    爭夜點費之核發，係輪值夜班者即得領取，而輪值夜班又已
    成為固定之工作制度，則此種因勞工輪值夜班之特殊工作條
    件而對勞工所增加提出之現金給付，其本質應係該值班時段
    之勞務對價，而成為勞雇雙方間因特定工作條件，形成固定
    常態工作中可取得之給與，為勞工因經常性提供勞務所得之
    報酬。是系爭夜點費倘符合「勞務對價性」及「給與經常性
　　」之要件時，自屬工廠法施行細則第4條及勞基法第2條第3
    款所謂之工資。經查：
  ⒈被上訴人等6人於退休前，均受僱於上訴人，並曾任職於上訴
    人所屬第二核能發電廠員工，退休前廖文苑、呂彥勳為保健
    物理員，黃文俊、林正宗、廖文瑞為電機運轉員，邱坤德為
    機械技術員，均屬勞工身分乙節，有被上訴人等6人之退休
    金核算說明表之記載可據（見原審卷第25頁至第30頁），並
    為兩造所不爭執，堪信為真實。依系爭退撫辦法第3條規定
    ：「本辦法所稱基數，係指計算事由發生時1個月平均工資
    。平均工資依勞基法有關規定辦理。」等語，系爭退撫辦法
    作業手冊之貳、工資與平均工資之一、工資明訂：「依據勞
    基法第2條第3款之規定，所謂工資係指勞工因工作而獲得之
    報酬，包括工資、薪金及按計時、計日、計月、計件以現金
    或實物等方式給付之獎金、津貼及其他任何名義之經常性給
    與均屬之。」等語（見原審卷第89頁）可知，經濟部所屬事
    業人員關於工資之認定，依勞基法第2條第3款之規定，係指
    勞工因工作而獲得之報酬；關於退休金計算之平均工資認定
    ，亦依勞基法有關規定辦理，並無特別規定。而勞基法第2
    條第4款則規定：「平均工資：謂計算事由發生之當日前6個
    月內所得『工資』總額除以該期間之總日數所得之金額。
　　」等語。是兩造間關於計算退休金之工資，均應依前揭勞基
    法之規定辦理甚明。
  ⒉被上訴人等6人於退休前之任職期間所從事工作之性質，均採
    全天候24小時作業，按日班、小夜班、大夜班三班制輪值作
    業，日班為上午8時至下午4時，小夜班為下午4時至深夜12
    時，大夜班為深夜12時至翌日上午8時，各班工作性質均相
    同，僅服勤時間不同；上訴人自92年起調整金額後，對輪值
    小夜、大夜班人員以實際參與輪班工作者發給初夜250元
　　、深夜400元夜點費，非輪班人員於夜間出勤亦得領初夜75
    元、深夜150元夜點費，又被上訴人等6人於退休前3個月、
    退休前6個月已領取系爭夜點費等情，為兩造所不爭執，並
    有被上訴人等6人退休前6個月平均夜點費計算表在卷可憑（
　　見原審卷第31頁至第36頁），足見被上訴人等6人於任職期
    間只要輪值大、小夜班，即可獲得固定數額之夜點費，則被
    上訴人等6人輪班工作，輪值大、小夜班已成為常態性之工
    作制度，與一般公司行號為應付臨時性之業務需求偶爾而為
    之者有間，故系爭夜點費之給與係屬被上訴人等6人因從事
    常態性夜間輪值工作可取得之報酬，已具備「經常性給與」
    之要件。又上訴人給付系爭夜點費之數額不因被上訴人等6
    人年資或職級不同而異，僅因輪值夜間工作時間、是否跨夜
    而有差異，其中小夜班之夜點費為250元（92年1月1日以前
    為150元），大夜班夜點費為400元（92年1月1日以前為300
    元），足見被上訴人等6人每月所得領取之系爭夜點費數額
　　，與渠等從事夜間工作時數息息相關，即使每月夜間工作時
    數可能因排班時段而有不同，惟系爭夜點費數額仍係依渠等
    輪值大、小夜班之次數多寡為計算基準，則上訴人發放之系
    爭夜點費，實質上係被上訴人等6人因從事大、小夜班之夜
    間工作所領取之工作報酬，其數額計算與夜間勞務提供次數
    構成對價，顯非屬上訴人提供勞工購買值夜餐點之費用，實
    係因輪值大、小夜班之工作時段不利於勞工之生活及健康，
    故就於夜間從事與白天相同工作內容之勞工給與較佳之工資
    待遇，此種因時間之特殊工作條件而對勞工所增加之現金給
    付，係彌補勞工因於特殊工作時間提供勞務之特殊辛勞與負
    擔，應認係雇主直接對勞工提供之勞務附加為更進一步之報
    酬，本質上應屬勞工於該值班時段之勞務對價。縱上訴人未
    區分員工薪資高低、工作內容及職級等之不同，而統一發給
    相同金額之系爭夜點費，惟並不影響其為因環境、時間等特
    殊工作條件所提出之勞務對價。從而，系爭夜點費當屬兩造
    間就特定之工作條件達成協議，並成為勞工於一般情形下經
    常可以領得之給付，其性質上屬勞工因工作所獲之報酬，在
    制度上亦具經常性，而符合「勞務對價性」及「經常性給與
　　」之要件，自應屬工資之一部分。上訴人辯稱系爭夜點費之
    發放為恩惠性、鼓勵性給與，與被上訴人等6人提供之勞務
    並無對價關係，亦非經常性給與云云，委無可採。
　⒊另94年6月14日修正前之勞基法施行細則第10條第9款雖將「
　　差旅費、差旅津貼、交際費、夜點費及誤餐費等」排除於「
　　經常性給與」之外，惟該款規定之差旅費、差旅津貼及交際
    費，因屬不確定之事項所支出，固可認定並非「經常性給與
　　」，然與系爭夜點費係屬固定輪班工作型態下經常性給與之
    勞務對價之性質不同，自不得以發給名目為「夜點費」，即
    認有上開規定之適用。況該施行細則於94年6月14日修正時
　　，將有關夜點費及誤餐費之規定刪除，其修正理由為：「鑒
    於事業單位迭有將『輪班津貼』或『夜勤津貼』等具有工資性質
    之給付，以『夜點費』或『誤餐費』名義發放，以減輕雇主日後
    平均工資之給付責任，實有欠妥，爰修正刪除勞動基準法施
    行細則第10條第9款之『夜點費』或『誤餐費』規定，嗣後有關
    夜點費及誤餐費是否為工資，應依該法第2條第3款規定及上
    開原則，個案認定。」等語，可見以夜點費之名目所為給付
    ，如符合勞基法第2條第3款規定要件，仍具工資性質，自得
    將系爭夜點費全部併予計入平均工資之範圍
　　。而系爭夜點費屬兩造間就特定之工作條件達成協議，並成
    為勞工於一般情形下經常可以領得之給付，其性質上屬勞工
    因工作所獲之報酬，在制度上亦具有經常性，而符合「勞務
    對價性」及「經常性給與」之要件，應屬工資之一部分乙節
　　，已如前述。是上訴人辯稱依夜點費歷年沿革，伊發放夜點
    費本係支給值夜班人員餐食，其後基於作業考量方改以發放
    現金，是發給夜點費之性質為餐費性質，屬恩惠性給與，依
    勞委會94年6月20日勞動2字第0940032710號函釋意旨，系爭
    夜點費不屬勞基法之工資範疇云云，尚無可採。
  ⒋上訴人另辯稱系爭夜點費回溯其沿革，伊原係以發放食品方
    式，支給出勤人員初、深夜需購買之餐食，不論是否為輪班
    人員出勤時均可支領，嗣後於64年間，因手續繁瑣，故改以
    發放現金方式代之，僅是發放方式的改變而已，仍屬於單方
    恩惠性給與之餐費性質云云。然依勞基法第2條第3款就工資
    所為定義，只須符合勞工因工作而獲得之報酬，以現金或實
    物等方式之經常性給與均屬之，可見實物給與亦在工資涵攝
    範圍內，故縱系爭夜點費之沿革係由實物給與之方式改為現
    金而來，但因兩造在成立勞動契約時，已知悉工作型態為三
    班制之輪班，並均認知輪值小、大夜班者即可領取系爭夜點
    費。可見此項給付就上訴人而言，係明確認知在被上訴人等
    3人提供小、大夜班之勞務時，即有給付義務，而於被上訴
    人等3人方面亦認知其若輪值小、大夜班，即可領取此項給
    付。是兩造就此應有共識及合意，並已具備在固定輪班工作
    型態下「勞務對價」及「經常性給與」之性質，自屬工資之
    一環。又工資之給付，一般而言，固可能因工作性質、年資
　　、職級或員工學經歷及本身具有之專業技職能等因素而有差
    別，但就整體工資報酬結構而言，就某類不具有區別實益之
    項目實仍得為相同數額之給付，如伙食津貼及交通津貼等，
    故尚難以對於給付勞工夜點費之金額均相同乙節，即推認係
    恩惠性給與。況上訴人亦未提出任何證據證明其將系爭夜點
    費由實物改為金錢給付時，兩造即有合意將系爭夜點費排除
    在工資之外；上訴人前開所辯，亦不足採。
  ⒌上訴人復辯稱伊為經濟部所屬國營事業，依國營事業管理法
    第14條、第33條、公營事業機構員工待遇授權訂定基本原則
    第6條、經濟部所屬事業機構用人費薪給管理要點第3點、第
    5點、第6點、第7點、第9點第2項等規定，所屬人員工資性
    質給與，均係依行政院及經濟部相關規定，系爭夜點費自始
    係恩惠性、獎勵性之單方額外給與，非屬工資，亦非屬系爭
    退撫辦法規定中得列計平均工資之項目。又依經濟部研訂之
    系爭作業手冊第貳章第1條、第2條規定，及94年6月14日修
    正前勞基法施行細則第10條第9款規定，排除夜點費為經常
    性給與之工資。另經濟部亦以96年5月17日經營字第0960260
　　5480號函重申系爭夜點費，係源自於發給夜間輪值人員餐點
    之恩給制度，屬勉勵、恩惠性質，非屬行政院核定薪（工）
    資項目，故歷來均未將系爭夜點費列入平均工資計算之項目
    標準。是伊於計算被上訴人等6人之退休金時，依國營事業
    管理法第14條、第33條、系爭退休辦法等規定，及經濟部前
    開函文辦理，並未牴觸勞基法之規定云云。惟按民事法院法
    官依法獨立審判，本不受行政機關或行政訴訟判決認定事實
    之影響，自仍得依調查證據、本於辯論之結果，以其自由心
    證而為認定（最高法院100年度台上字第1191號民事判決意
    旨同此見解）。查，前開國營事業管理法、公營事業機構員
    工待遇授權訂定基本原則、經濟部所屬事業機構用人費薪給
    管理要點等規定，並未將夜點費明示排除於工資之外，僅在
    宣示上訴人等國營事業應依行政院所定相關規定作為給付員
    工工作報酬之準據。再者，勞基法係國家為實現憲法保護勞
    工之基本國策所制定之法律，其所定勞動條件為最低標準，
    此觀該法第1條規定即明，故於勞基法公布施行後，各國營
    事業單位固得依其事業性質及勞動態樣與勞工另行訂定勞動
    條件，然所約定之勞動條件仍不得低於勞基法所定之最低標
    準。則行政院所規定關於國營事業所屬人員之待遇及福利標
    準、退撫辦法作業手冊均不得低於勞基法所定勞動條件，且
    若有所牴觸時，自應依勞基法規定為之。又系爭夜點費之性
    質具有「勞務對價性」及「經常性給與」之性質，核屬勞基
    法第2條第3款所謂之工資等情，已如前述，縱上訴人所稱經
    濟部已以函文表明「夜點費」不屬工資云云屬實，本院並不
    受其拘束。是上訴人前揭抗辯，不足採信。
  ⒍綜上，被上訴人等6人既係因輪值大、小夜班始得領取系爭夜
    點費，而輪值大、小夜班又已屬固定之工作制度，此種因工
    作環境、時間等特殊工作條件，而對勞工所增加提出之現金
    給付，本質上應係該值班時段之勞務對價，即系爭夜點費已
    成為兩造間因特定工作條件而為固定常態工作中可取得之給
    與，為勞工因經常性提供勞務所得之報酬，具有「勞務對價
    性」及「經常性給與」之性質，自屬勞基法第2條第3款所謂
    之工資，而應納入平均工資計算退休金。
  ㈡被上訴人等6人主張於退休前所領取之系爭夜點費應納入退休
    平均工資計算，請求上訴人給付如附表「應補發之退休金」
    欄所示之金額，及自「利息起算日」欄所示之日起算之遲延
    利息，有無理由？
  ⒈復按勞基法於73年7月30日施行，同年8月1日生效，而依勞
    基法第84條之2：「勞工工作年資自受僱之日起算，適用本
    法前之工作年資，其資遣費及退休金給與標準，依其當時應
    適用之法令規定計算；當時無法令可資適用者，依各該事業
    單位自訂之規定或勞雇雙方之協商計算之。適用本法後之工
    作年資，其資遣費及退休金給與標準，依第17條及第55條規
    定計算。」之規定，有關適用勞基法前之年資，自應依當時
    適用之法令規定計算，至於適用勞基法後之年資，則依同法
    第55條規定計算。次按「勞工退休金之給與標準如下：一、
    按其工作年資，每滿1年給與2個基數。但超過15年之工作年
    資，每滿1年給與1個基數，最高總數以45個基數為限」、「
　　前項第1款退休金基數之標準，係指核准退休時1個月平均工
    資。」勞基法第55條第1項第1款、第2項分別定有明文。再
    按系爭退撫辦法第6條規定：「各機構人員退休金按其在勞
    基法施行前後之工作年資，分別依臺灣省工廠工人退休規則
    及勞基法之規定計算。其在15年以內之工作年資，每滿1年
    給與2個基數；超過15年之工作年資，在勞動基準法施行前
    者，每滿1年給與半個基數，最高給與35個基數，超過工作
    年資不予計算，在勞基法施行後者；每滿1年給與1個基數。
    其剩餘年資未滿半年者，以半年計，滿半年者，以1年計。
    但其在勞基法施行前後之工作年資，合計退休金最高給與45
    個基數為限。」、系爭退休規則第9條第1款、第10條第1項
    第1款亦分別規定：「工人退休金之給與規定如左：一、依
    第5條規定自願退休之工人及依第6條規定命令退休之工人，
    工作年資滿15年者，應由工廠給與30個基數之退休金，工作
    年資超過15年者，每逾1年增給半個基數之退休金，其賸餘
    年資滿半年者以1年計算，未滿半年者不計，合計最高以35
    個基數為限。」、「退休金基數之計算方式如左：一、按月
    支薪者，以核准退休前3個月平均工資所得為準」等語。查
　　，被上訴人等6人於上訴人公司任職期間均跨越勞基法於73
    年8月1日施行前後，是渠等退休金之基數，自應分別依系爭
    退休規則第9條、勞基法第55條之規定計算，關於渠等退休
    金之平均工資計算方式，應依系爭退休規則第10條、勞基法
    第2條第3款之規定計算。次查，系爭夜點費屬勞基法第2條
    第3款工資性質之情，已如前述，則上訴人於被上訴人等6人
    退休時發給之退休金，自應將之列入其等之平均工資計算。
    又若將被上訴人等6人前開退休前3個月平均夜點費與6個月
    平均夜點費計入平均工資計算退休金，則被上訴人等6人各
    可請求上訴人補發如附表「應補發之退休金」欄所示之退休
    金〔計算式：（退休前3月平均夜點費×勞基法施行前退休金
    基數）＋（退休前6月平均夜點費×勞基法施行後退休金基數
　　）＝上訴人應補退休金差額〕。是被上訴人等6人請求上訴人
    給付如附表「應補發之退休金」欄所示之金額，即屬有據
　　。
  ⒉又按勞工退休金之給付，雇主應於勞工退休之日起30日內給
    付之。給付有確定期限者，債務人自期限屆滿時起，負遲延
    責任。遲延之債務，以支付金錢為標的者，債權人得請求依
    法定利率計算之遲延利息。應付利息之債務，其利率未經約
    定，亦無法律可據者，週年利率為5％。104年10月23日修正
    前勞基法施行細則第29條、現行勞基法第55條第3項前段及
    民法第229條第1項、第233條第1項、第203條分別定有明文
　　。查，上訴人未將前揭被上訴人等6人退休前3個月平均夜點
    費與6個月平均夜點費計入平均工資計算退休金，並於其等
    各於附表「退休日」欄所示日期起30日內給付之等情，業如
    前述，則上訴人自被上訴人等6人退休之日起30日之翌日起
    即屬遲延給付狀態。是被上訴人等6人依上開規定請求上訴
    人應自如附表「利息起算日」欄所示之日起至清償日止，按
    週年利率5％計算之遲延利息，亦屬有據，應予准許。
  ⒊至上訴人辯稱：勞基法係於73年7月30日制定公布施行，而被
    上訴人等4人任職始日均在73年7月30日之前，依勞基法第84
    條之2之規定，勞基法施行前工作年資有關退休金平均工資
    之計算，應不包含夜點費在內，僅於勞基法施行後工作年資
    始列入計算退休金，且僅應以「加發部分」為限列入平均工
    資計算退休金（亦即初夜一般點心費每次75元、深夜一般點
    心費每次150元）云云。然按勞基法第84條之2規定，對於被
    上訴人等6人勞工退休金之給與標準，在勞基法之前，應依
    當時有效法令即系爭退休規則第9條第1款規定，而觀之系爭
    退撫辦法第6條前段，亦同此規定。至於退休金基數計算方
    式所稱工資，依系爭退休規則第10條第2項規定，應依工廠
    法施行細則第4條：「本法所稱工資係指工人因工作而獲得
    之報酬。不論以工資、薪金、津貼、獎金或其他任何名義按
    計時、計日、計月、計件給與者均屬之」之規定；勞基法施
    行後部分，則應適用勞基法第2條第3款、第4款：「本法所
    稱工資係指工人因工作而獲得之報酬。不論以工資、薪金
　　、津貼、獎金或其他任何名義按計時、計日、計月、計件給
    與者均屬之」之規定。又無論係工廠法施行細則第4條所稱
    之工資，或勞基法第2條第3款所稱之工資，兩者對於工資之
    定義，均應作相同之解釋，是系爭夜點費自應屬工資範圍，
    並應全部計入被上訴人等6人退休金計算。是上訴人辯稱被
    上訴人等6人在勞基法施行前年資有關退休金平均工資之計
    算，不應包括系爭夜點費云云，即無足採。
  ⒋又勞工因工作而獲得之報酬，不論雇主以現金或實物等方式
    給付，均應屬工資，而系爭夜點費既係基於兩造共識及契約
    合意，在被上訴人等6人受上訴人指揮於特殊時段工作時始
    能獲得之對價，縱上訴人於主觀上認為係單方恩惠性之給與
　　，且係以實物給與，亦不能否認其為工資之本質。縱嗣後金
    額調整，乃上訴人依社會經濟情況而為之調整，並無從改變
    夜點費為工資之性質。況上訴人發給被上訴人等6人初夜點
    心費、深夜點心費，統稱為值班深夜點心費，自始即未區分
    點心費或加發點心費。是上訴人抗辯應僅以「加發部分」為
    限列入平均工資計算退休金，亦無可採。
六、綜上所述，被上訴人等6人依勞基法第55條、第84條之2、系
    爭退休辦法第9條、系爭退休規則第9條第1款、第10條等規
    定，請求上訴人應分別給付被上訴人等6人如附表「應補發
    之退休金」欄所示之金額，及各自如附表「利息起算日」欄
    所示之日起至清償日止，按週年利率5％計算之利息，自屬正
    當，應予准許。從而，原審為上訴人敗訴之判決，並依勞動
    事件法第44條第1項、第2項規定，分別為依職權宣告假執行
    ，及上訴人供擔保准免為假執行之諭知，核無不合。上訴意
    旨指摘原判決不當，求予廢棄改判，為無理由，應駁回上訴
    。　　
七、本件事證已臻明確，兩造其餘之攻擊或防禦方法及所用之證
    據，經本院斟酌後，認為均不足以影響本判決之結果，爰不
    逐一論列，附此敘明。
八、據上論結，本件上訴為無理由，依民事訴訟法第449條第1項
　　項、第78條，判決如主文。
中　　華　　民　　國　　110 　年　　9 　　月　　7 　　日
                  勞動法庭
                      審判長法  官   黃嘉烈
                            法  官   張文毓
                            法  官   高明德
附表：
編號 姓名 服務年資起算日期 退休日期 退休金基數  平均夜點費（新臺幣，下同）  應補發退休金 利息起算日 1 廖文苑 民國（下同） 65年7月8日 107年1月31日 勞基法施行前 16.1667 退休前3個月 4333.3334元 195,001元 107年3月3日     勞基法施行後 28.8333 退休前6個月 4333.3334元   2 呂彥勳 66年7月8日 109年6月30日 勞基法施行前 14.1667 退休前3個月 5200.0000元 225,778元 109年7月31日     勞基法施行後 30.8333 退休前6個月 4933.3334元   3 黃文俊 65年7月1日 109年4月21日 勞基法施行前 16.1667 退休前3個月 4866.6667元 226,209元 109年5月22日     勞基法施行後 28.8333 退休前6個月 5116.6667元   4 林正宗 65年5月17日 109年6月30日 勞基法施行前 16.5000 退休前3個月 5200.0000元 226,401元 109年7月31日     勞基法施行後 28.5000 退休前6個月 4933.3334元   5 廖文瑞 66年6月14日 109年4月21日 勞基法施行前 14.3333 退休前3個月 4766.6667元 225,234元 109年5月22日     勞基法施行後 30.6667 退休前6個月 5116.6667元   6 邱坤德 64年8月1日 109年6月30日 勞基法施行前 18.0000 退休前3個月 4850.0000元 219,600元 109年7月31日     勞基法施行後 27.0000 退休前6個月 4900.0000元   
正本係照原本作成。
不得上訴。
中　　華　　民　　國　　110 　年　　9 　　月　　7 　　日

                            書記官   郭彥琪